臺灣臺北地方法院民事判決　　　　　　100年度重訴字第442號
原　　　告　邱國美
訴訟代理人　田忠義
被　　　告　高國勇
訴訟代理人　高祥雲
上列當事人間所有權移轉登記事件，本院於民國一百年六月二十
七日言詞辯論終結，判決如下：
    主      文
原告之訴及其假執行之聲請均駁回。
訴訟費用由原告負擔。
    事實及理由
一、按訴狀送達後，原告不得將原訴變更或追加他訴，但擴張或
    減縮應受判決事項之聲明者，不在此限，民事訴訟法第255
    條第1項第3款定有明文。本件原告於起訴時訴之聲明第4項
    原係訴請被告給付原告新臺幣（下同）3,052,980元，嗣於
    民國100年5月30日言詞辯論期日，減縮訴之聲明為被告應給
    付原告1,526,490元，依前揭規定，本院自應予以准許，併
    予敘明。
二、本件被告經合法通知後，未於言詞辯論期日到場，核無民事
    訴訟法第386條所列各款之情形，爰依原告之聲請，由其一
    造辯論而為判決。
三、原告起訴主張：兩造於97年8月21日就新北市○○區○○段
    第44、45地號土地簽訂土地買賣合約書，總價為3,052,890
    元，原告已將價金交予第三人高祥雲。惟清償期屆至，被告
    仍未將系爭44地號土地辦理移轉登記，依系爭合約第7條規
    定，被告亦應賠償買賣價金之一半1,526,490元等語。爰依
    系爭買賣合約書第4條及第7條約定提起本件訴訟。並聲明：
    1. 被告應將新北市○○區○○段44地號，面積2,070平方公
    尺權利範圍全部，移轉登記予原告所有。2.被告應給付原告
    1,526,490元。3.願供擔保請准宣告假執行。
四、被告高國勇則於最後言詞辯論期日未到，其前陳述意旨略以
    ：被告未收受買賣價金。而被告之孫高祥雲簽本票係因車子
    在原告的修車廠修理，因車貸未付清，且有修車費原告稱願
    意代為付清，然僅欠60幾萬元的車貸，再加上修車費，頂多
    欠了70幾萬元，但在原告要求下簽立買賣契約抵債，並未付
    清價金。又44地號土地不移轉是因為政府機關稱被告所取得
    原住民保留地面積太多無法移轉。並聲明：原告之訴及其假
    執行之聲請均駁回。
五、得心證之理由
（一）原告主張於97年8月21日以3,052,890元向被告購得其所有
      原住民保留地新北市○○區○○段第44、45地號土地二筆
      ，已據提出土地買賣契約書為憑（見本院卷第6至8頁），
      堪信為真實。
（二）按稱買賣者，謂當事人約定一方移轉財產權於他方，他方
      支付價金之契約。當事人就標的物及其價金互相同意時，
      買賣契約即為成立。民法第345條定有明文。又當事人主
      張有利於己之事實者，就其事實有舉證責任，民事訴訟法
      第277條亦有明定，而原告起訴主張其已經付清買賣價金
      請求被告交付並移轉標的物所有權，為被告所否認，自應
      就其給付買賣價金一事負舉證責任。本件原告固陳稱係將
      被告之孫高祥雲所簽立本票退回作為清償證明（見本院卷
      第22頁反面），然經調取本院97年度促字第1006號支付命
      令卷，該件聲請人為本件原告訴訟代理人擔任法定代理人
      之三花汽車公司，自承與高祥雲間僅有60萬元之借貸關係
      ，約定高祥雲開每月8 日清償15,236元之本票分期清償，
      尚餘55期未清償等情（見民事支付命令聲請狀），則高祥
      雲至多積欠為837,930 元，依本件兩造買賣契約第3條第
      2項由原告應給付之價金與高祥雲之欠款抵償之約定，加
      之原告復未證明高祥雲除上開支付命令債務外尚有何款項
      積欠，原告仍應給付被告2,115,050元（0000000-000000=
      0000000），然原告除將上開高祥雲所積欠本票債務扣除
      外，並未舉證證明其已將全數價金付清，何況被告已經移
      轉系爭第45地號土地所有權予原告，是被告抗辯原告並未
      付清全數價金等語，尚非無稽。原告主張被告應移轉系爭
      第44號土地所有權，且應依系爭契約第7條給付之違約賠
      償金云云，已乏所據。
（三）按原住民依前二條規定申請設定耕作權或地上權，其面積
      應以申請時戶內之原住民人口數合併計算，每人最高限額
      如下：一、依第八條設定耕作權之土地，每人一公頃。二
      、依前條設定地上權之土地，每人一點五公頃。前項耕作
      權與地上權用地兼用者，應合併比例計算面積。依前二項
      設定之土地權利面積，不因申請後分戶及各戶人口之增減
      而變更；其每戶面積合計不得超過二十公頃。但基於地形
      限制，得為百分之十以內之增加。原住民保留地開發管理
      辦法第10條亦有明文。而被告依本管理辦法所設定之地
      上權及依同法第17條第1項取得所有權之土地面積共計為
      3.34799公頃，依行政院原住民族委員會98年4月29日原民
      地字第0980019732號函之規定，已經超過上開辦法第10條
      之面積限制，無從就新北市○○區○○段44地號土地地上
      權期間屆滿辦理所有權移轉登記一事，有台北縣烏來鄉公
      所98年9月30日北縣烏產經字第0980010215號函附卷足憑
      （見本院卷第24頁），顯然並非可歸責被告之事由所致系
      爭44地號土地之給付不能。觀以系爭買賣契約第9條第3項
      亦約定「本約土地第44地號係因乙方（按指被告）『地上
      權屆滿』尚未辦理換狀事宜，倘因烏來鄉公所認為現狀應
      分割道路時，該分割之道路因法令規定乙方無法取得所有
      權時，致使甲方取得面積相對亦減少，雙方合意互不找補
      。【即乙方取得所有權持份面積皆依原住民保留地開發管
      理辦法規定取得，非可歸責乙方】」一情（見本院卷第8
      頁），可見兩造亦已就被告無從原住民保留地開發管理辦
      法取得系爭44地號土地所有權時約定非可歸責被告，被告
      抗辯無從移轉該土地所有權，並非無憑。原告復主張被告
      應將系爭土地地上權移轉其直系血親，再行移轉所有權云
      云，非特原告並未證明兩造契約已經合意此一方式，且亦
      屬違法之行為（詳見後述），要不足採。
（四）按「山坡地範圍內山地保留地，輔導山胞開發並取得耕作
      權、地上權或承租權。其耕作權、地上權繼續經營滿五年
      者，無償取得土地所有權，除政府指定之特定用途外，如
      有移轉，以山胞為限；其開發管理辦法由行政院定之」，
      山坡地保育利用條例第37條定有明文。原住民保留地開發
      管理辦法第3條亦規定：「本辦法所稱原住民保留地，旨
      為保障原住民生計，推行原住民行政所保留之原有山地保
      留地及經依規定劃編，增編供原住民使用之保留地」。而
      原住民取得原住民保留地之耕作權、地上權、承租權或無
      償使用權，除繼承或贈與於得為繼承之原住民、原受配戶
      內之原住民或三親等內之原住民外，不得轉讓或出租；原
      住民取得原住民保留地所有權後，除政府指定之特定用途
      外，其移轉之承受人以原住民為限，亦為同辦法第15條、
      第18條明定在案。是以，原住民保留地編定之目的，係在
      保障依法受配原住民之生活，扶助原住民藉由原住民保留
      地之開發使用，得以自立更生，維持生活所需，避免他人
      脫法取巧，使原住民流離失所，故藉由限制原住民保留地
      所有權之移轉，其承受人應具有原住民身分，亦即原住民
      保留地之管理及使用權利之移轉，其受讓人應以具有原住
      民身份者為限，此屬效力規定，如有違反，依民法第71條
      規定，應屬無效。此亦經最高法院88年台上字第3075號判
      決意旨揭櫫甚明。查系爭44地號土地為原住民保留地，而
      本件土地買賣之緣由乃被告之孫高祥雲積欠原告訴訟代理
      人款項，而以被告之原住民土地轉讓抵債，實際買受人乃
      原告訴訟代理人，原告訴訟代理人以具有原住民身分之弟
      媳邱國美為共同買受人且為名義之登記所有權人一事，為
      兩造所不爭（見本院卷第22頁反面），並有系爭買賣契約
      、邱國美戶籍查詢資料存卷可佐，參以邱國美戶籍設於桃
      園縣觀音鄉，而原告訴訟代理人居住於新北市新店區距系
      爭44號土地較近且有地緣關係，尤認原告及其訴訟代理人
      此舉將使不具原住民身分之原告訴訟代理人就系爭原住民
      保留地得享有具所有權內涵之管理、使用、收益等權能，
      明顯違反原住民保留地開發管理辦法第15條、第18條法律
      規定之意旨，甚而規避強行規定脫法取巧，自非法之所許
      ，應屬無效。系爭買賣契約既屬無效，則原告依系爭買賣
      契約之約定，請求被告將土地移轉所有權，另依系爭買賣
      契約第7條之約定，請求被告賠償違約賠償金，均屬無據
      。
六、綜上所述，原告不惟未舉證證明已經付清兩造所約定之買賣
    價金，又被告係因不可歸責之事由致給付不能，抑且兩造之
    買賣契約係違反強制規定而無效。從而原告主張依系爭買賣
    契約，請求被告應將新北市○○區○○段44地號，面積2,07
    0平方公尺權利範圍全部，移轉登記予原告所有。且應給付
    原告1,526,490元，均無理由，應予駁回。而本件原告既受
    敗訴判決，其假執行之聲請乃失所附麗，不應准許。
七、據上論結，原告之訴為無理由，並依民事訴訟法第78條判決
    如主文。
中    華    民    國   100    年    7    月    15    日
                  民事第七庭    法  官  吳定亞
以上正本係照原本作成。
如對本判決上訴，須於判決送達後20日內向本院提出上訴狀。如
委任律師提起上訴者，應一併繳納上訴審裁判費。
中    華    民    國   100    年    7    月    15    日
                                書記官  張婕妤